臺灣高等法院臺南分院民事判決　九十三年度上字第六二號　　Ｋ
　　　上　訴　人　甲　○　○
　　　訴訟代理人　蔡　進　欽　律師
　　　被 上 訴人　乙　○　○.
　　　訴訟代理人　蘇　新　竹　律師
　　　複 代 理人　謝　依　良　律師
右當事人間請求清償債務事件，上訴人對於中華民國九十三年一月二十八日臺灣臺南
地方法院第一審判決（九十一年度訴字第一九八三號）提起上訴，本院於民國九十三
年四月二十七日言詞辯論終結，判決如左：
      主      文
上訴駁回。
第二審訴訟費用由上訴人負擔。
      事      實
甲、上訴人方面：
一、聲明：求為判決：(一)原判決廢棄。(二)右廢棄部分，被上訴人應給付上訴人新台幣
    （下同）二百萬元，及自起訴狀繕本送達之翌日起至清償日止，按週年利率百分
    之五計算之利息。(三)第一、二審訴訟費用由被上訴人負擔。
二、陳述：除與原判決記載相同者予以引用外，另補稱略以：
（一）據被上訴人乙○○之配偶陳邱淑琴於原審法院已證稱：「她（指上訴人）是在
      她經營的水果店交付二百萬元之現金，我先生（指被上訴人）有騎摩托車載我
      去，他在外面機車上等我，我上機車後依然抱著錢，他就帶我去台南區中小企
      銀：：」等語以觀，堪認兩造就交付、收受現金乙節，並不爭執，合先陳明。
（二）審究本件爭執點，厥在借用人究係被上訴人抑證人即被上訴人配偶陳邱淑琴，
      經查：
    (一)證人沈美金、林木發、沈美麗於原審法院審理時，經承審法官隔離訊問，所證
      內容相符，苟非均親歷其事，何竟如是一致，乃原審法院對上開證人證述，竟
      自作推論，認證人證述因過於巧合，已違反經驗法則，明顯欠缺可信性，顯難
      採信云云，依此論點，豈非謂證人證述需互有出入，方可認定真實，其證據取
      捨，顯然錯誤，至關於系爭借款實際借貸日期確為八十八年三月間，至上訴人
      於刑案中所述八十八年八月間應係記憶錯誤所致，已經上訴人說明綦詳，原審
      法院復以此否定證人證述真實性，自非可採。
　　(二)再參諸原審卷附台南區中小企業銀行新營分行九十二年三月廿六日（九二）南
      銀新分字第一三七號函覆，被上訴人放款帳卡所示，被上訴人於八十八年三月
      十五日確有清償借款四百萬元之實，與上訴人指稱被上訴人借款日所使用於清
      償銀行貸款乙節相符。
　　(三)承前所述，該銀行借款係由被上訴人本人所借，則依理自應認系爭借款之借用
      人確係被上訴人。
    (四)至被上訴人雖一再辯稱系爭借款係陳邱淑琴所借，並以上訴人收受陳女之支票
      為其論據，惟查，借款當時，陳女已無資力，反觀被上訴人名下尚有不動產，
      兩相權衡，上訴人出借被上訴人款項較符事理；至上訴人收取陳女支票作為借
      支憑證，以其一介賣水果之婦女之法律知識實無法要求被上訴人另立借據，抑
      或背書，乃原審法院竟謂上訴人既收取陳女支票，自應系爭借款借用人為陳女
      ，亦非可採。
　　(五)此外，原審法院復以上訴人曾對陳女聲請核發支付命令，苟被上訴人係借用人
      何竟未一併聲請，進而推論被上訴人非借用人云云，惟此亦屬原審法院臆測之
      詞，蓋此權利本屬上訴人行使自由，自難以此否定被上訴人借貸之事實。
    (六)基上各節，本件借用人確係被上訴人本人。
乙、被上訴人方面：
一、聲明：求為判決：(一)上訴駁回。(二)第二審訴訟費用由上訴人負擔。
二、陳述：除與原判決記載相同者予以引用外，另補稱略以：
（一）上訴人認證人沈美金、林木發、沈美麗三人供述真實，足以證明被上訴人有向
      其借款，然證人沈美金係其姊妹，供述已難信實，且依其在一審供述：「因為
      原告（即上訴人）要請被告（即被上訴人）借款需要有憑據，但被告說我沒有
      支票，兩方經過協商後，以被告之妻邱淑琴之名義開據支票為憑據」，依上揭
      證言，上訴人既然要求「借款需要憑據」，且上訴人亦認陳邱淑琴已無資力，
      何以未要求被上訴人在陳邱淑琴簽發之支票上背書？因為只要支票上有背書，
      即可達到「證據」之目的，又對其債權更有保障。另證人林木發在原審雖證述
      「八十八年三月初」有看到乙○○及陳邱淑琴向上訴人借款，惟上訴人在八十
      九年間曾以被上訴人與陳邱淑琴共同向其借系爭二百萬元之款項未還為由，而
      提出詐欺告訴，在該刑事案卷中，並未言及當時有證人林木發在場目睹借款之
      情，在本案訴訟中上訴人才舉出當時有證人林木發在場看見借款，應係臨訟勾
      串，至於證人沈美麗亦為上訴人之姊妹，其供述自有偏頗，難以採信。
（二）次查依證人沈美金在刑事案件中供稱：「我和邱淑琴是二十幾年的朋友，邱淑
      琴說她要先還銀行貸款，而甲○○和邱淑琴原來也有認識，我就告訴邱淑琴叫
      她向我妹妹甲○○借借看：：」等語，此有八十九年營偵字第七號卷第四二頁
      筆錄可稽，即檢察官問上訴人：「二百萬現金何來」，上訴人亦答：「邱淑琴
      三天前就告訴我：：我記得是邱淑琴來借款的前幾天去借的，當時邱淑琴說只
      借幾天去還銀行借款：：」，亦有上揭筆錄可憑，依上訴人及沈美金上開供述
      ，足證與上訴人交涉如何借款者係邱淑琴，借款人應為邱淑琴十分明顯，此與
      邱淑琴簽發支票交付上訴人及上訴人只對邱淑琴申請核發支付命令之事實，均
      相符合，至於上訴人主張邱淑琴向其借貸用來償還被上訴人之貸款，但依被上
      訴人之銀行存摺交易明細報表顯示，並無邱淑琴以其向上訴人借款用以清償被
      上訴人貸款之情事，被上訴人清償台南區中小企業銀行復興分行之五百三十一
      萬八千三百二十元係被上訴人向台灣土地銀行抵押貸款而來，與本件借款毫不
      相干，上訴人之主張不足採信。
丙、本院依職權調閱臺灣臺南地方法院檢察署八十九年度營偵字第七號乙○○詐欺案
    歷審全卷（含臺灣高等法院臺南分院檢察署八十九年度議字第四七八號卷）。
    理      由
一、上訴人起訴主張：被上訴人於八十八年三月間至上訴人住處向上訴人稱其所有坐
    落台南縣新營市○○段二三六之一六號土地及其上一二七三三建號建物曾向銀行
    抵押借款，為清償積欠銀行之借款，需向上訴人借款二百萬元週轉，俟清償銀行
    之債務後，再向其他銀行借款即可清償上訴人，經上訴人如數借予二百萬元現款
    後，被上訴人迄未清償，為此本於消費借貸之法律關係，請求被上訴人清償所借
    款項云云。
    被上訴人則以：其並未向上訴人借款，僅其配偶陳邱淑琴曾向上訴人借款二百萬
    元，上訴人已聲請台灣台南地方法院對陳邱淑琴核發八十九年度促字第三九九九
    六號支付命令確定，並據而聲請同法院以九十一年度執字第一三五三五號執行等
    語，資為抗辯。
二、按當事人主張有利於己之事實者，就其事實有舉證之責任；民事訴訟法第二百七
    十七條前段定有明文。又按「民事訴訟如係由原告主張權利者，應先由原告負舉
    證之責，若原告先不能舉證，以證實自己主張之事實為真實，則被告就其抗辯事
    實即令不能舉證，或其所舉證據尚有疵累，亦應駁回原告之請求」；「請求履行
    債務之訴，除被告自認原告所主張債權發生原因之事實外，應先由原告就其主張
    此項事實，負舉證責任，必須證明其為真實後，被告於其抗辯事實始應負證明之
    責，此為舉證責任分擔之原則」最高法院十七年上字第九一七號、四十三年台上
    字第三七七號分別著有判例可資參照。本件上訴人主張被上訴人於八十八年三月
    間曾向其借得現款二百萬元之事實，既經被上訴人否認，則上訴人自應就「曾經
    借款二百萬元予被上訴人」之事實負舉證責任，而上訴人就此主張無非以(1)被上
    訴人配偶陳邱淑琴所簽發之二百萬元支票；(2)證人林木發、沈美金、沈美麗、林
    玉燕之證述；(3)證人陳邱淑琴之供述，乃至被上訴人本人與陳邱淑琴之供述有矛
    盾等情，為其論據，茲論述如下：
（一）上訴人主張其執有發票人邱淑琴簽發、發票日八十八年十一月十八日、付款人
      台南區中小企業銀行復興辦事處、面額二百萬元之支票一紙（見原審卷第二十
      九頁），係於八十八年三月間被上訴人偕同陳邱淑琴至其經營之水果攤向其借
      款時，由陳邱淑琴當場所簽發云云。然被上訴人否認有向上訴人為此借款，依
      上開法律規定及判例意旨自應由上訴人舉證以實其說。
      查被上訴人抗辯上訴人已據上開二百萬元支票，向原法院聲請對陳邱淑琴核發
      支付命令，而取得原審法院核發八十九年度促字第三九九九六號支付命令，並
      據而提出強制執行，有卷附原法院九十一年度南院鵬執簡字第一三五三五號執
      行命令影本可參（見原審卷第六十六－六十八頁），復為上訴人不爭執，自堪
      信為實在。按依民事訴訟法第五百十一條規定，支付命令之聲請僅應表明：當
      事人及其法定代理人、請求之標的並其數量及請求之原因、事實、應發支付命
      令之陳述即可。倘被上訴人確曾偕同其妻陳邱淑琴共同向上訴人借得系爭二百
      萬元款項，上訴人於借款人屆期未償還借款為確保其債權而取得執行名義，其
      於聲請核發上開支付命令時，僅須提出上開支票影本之釋明，即可將被上訴人
      與陳邱淑琴同列為債務人一併提出聲請，法院即予以核發支付命令，乃甚為簡
      便之舉（被上訴人於收受支付命令後，是否提出異議，乃其認為非借款人時，
      得行使之權利，如不否認時，即不會提出異議，此屬核發支付命令後可能發生
      之另一情事）；但上訴人竟不為此行為，而於聲請核發上開八十九年度促字第
      三九九九六號支付命令時僅列債務人陳邱淑琴一人，嗣於九十一年八月十六日
      始對被上訴人提出本件返還借款訴訟。為何上訴人捨簡易之程序不為，而另以
      本件訴訟為請求，其行為未合常情，則其於本件所謂被上訴人向其借款未還之
      主張，是否屬實，即難令人無疑。
（二）次查，經審視該紙支票並無被上訴人之背書（見原審卷第廿九頁），又依本件
      全辯論意旨，上訴人當時亦未曾要求被上訴人或其配偶簽寫借據等書面憑據。
      按系爭借款金額高達二百萬元，且上訴人自承經營水果攤及擔任互助會會首多
      年，應已具有相當之社會經驗；再依據上訴人所舉證人沈美金證稱「因為原告
      （即上訴人）要向（誤載為「請」）被告（即被上訴人）借款需要有憑據，但
      被告說我沒有支票，兩方經過協商後，以被告之妻邱淑琴之名義開據支票為憑
      據」（見原審卷第五十五頁第四行），倘證人沈美金上開證述確屬實情，亦可
      徵上訴人曾經注意要「取得憑據」。則若被上訴人曾偕同其妻陳邱淑琴向上訴
      人借得該款項，何以僅由陳邱淑琴簽發支票為憑據，而不請借款人之被上訴人
      在該支票上背書，或請被上訴人簽立書面借據作為憑證？故上訴人就此所為主
      張，難認與常理無違。
（三）依證人陳邱淑琴於前詐欺刑案所述，其係自八十五年間起陸續向上訴人借款，
      每月付利息四萬元，一直到八十八年八月才付不出利息，當初每年屆期就再換
      票作為擔保等語，而上訴人在該詐欺案中則主張被上訴人及陳邱淑琴於八十八
      年八月間共同向她借得系爭款項（參卷附台南地方法院檢察署八十九年度營偵
      字第七號不起訴處分書、台灣高等法院台南分院檢察署八十九年度議字第四七
      八號處分書影本所載，見本院卷廿二－廿八頁）。惟查，上訴人於本件起訴之
      時，並未明確載明「借款時間」（見原審法院九十一年度補字第一九二號第四
      －五頁），嗣於九十二年三月十九日（上訴人此書狀之日期誤載為九十一年三
      月十九日）始主張被上訴人借系爭款項係八十八年三月間借款（見原審卷第一
      六六頁）。查上訴人就系爭借款單一事實發生之時間，先後所為之主張含混、
      矛盾，實情究竟如何，已有可疑。再查，依上訴人胞姊沈美金在刑事案件中供
      稱「我和邱淑琴是二十幾年的朋友，邱淑琴說她要先還銀行貸款，而甲○○和
      邱淑琴原來也有認識，我就告訴邱淑琴叫她向我妹妹甲○○借借看：：」等語
      ；即檢察官問上訴人「二百萬現金何來？」，上訴人亦答「邱淑琴三天前就告
      訴我：：我記得是邱淑琴來借款的前幾天去借的，當時邱淑琴說只借幾天去還
      銀行借款：：」（見臺灣臺南地方法院檢察署八十九年營偵字第七號卷第四二
      頁）。依上揭上訴人及沈美金前於刑案偵查中之供述，足認與上訴人交涉借款
      者為陳邱淑琴，借款人應為陳邱淑琴，而非被上訴人甚明；以此與陳邱淑琴簽
      發支票交付上訴人之情對照觀之，亦相符合。至於上訴人主張被上訴人在刑事
      案卷內有承認向上訴人借二百萬元云云，然依卷附前述不起訴處分書、處分書
      所載，被上訴人於該案偵訊時係供稱「我有時拿現金的利息去給『金仔』（按
      指沈美金）」等語（見原審卷第二十二頁背面），依該證述，僅得認被上訴人
      是為陳邱淑琴送「利息」錢給「沈美金」，尚難遽認被上訴人於該案偵查中已
      承認有向上訴人借款二百萬元之事實，故上訴人就此之主張，尚有誤解。
（四）再查，上訴人於原審起訴曾主張陳邱淑琴另分別於八十六年四月廿五日、八十
      六年七月二十日、八十六年十月五日、八十七年三月一日、八十七年四月十日
      、八十八年二月二十八日等時間參加上訴人所招集之互助會，並分別標取會款
      ，陳邱淑琴雖有支付部分死會會款，然自八十八年三月起即未再支付會款，並
      據此請求陳邱淑琴給付八十六萬元等情（此部分業據上訴人於原審法院準備程
      序當庭撤回起訴，見原審卷第四十八頁）。惟查，若上訴人於原審起訴所主張
      陳邱淑琴另欠其多筆互助會款為可採，可見陳邱淑琴在上開時間內其經濟狀況
      非佳，而陳邱淑琴既已於八十八年三月起未再支付其會款，顯然可以推知陳邱
      淑琴經濟情況及支付能力已甚為窘迫，是若被上訴人確曾於八十八年三月間偕
      同陳邱淑琴至上訴人經營之水果攤，向上訴人借款二百萬元，則上訴人於出借
      高達二百萬元之現款予被上訴人時，何以未要求經濟情況較陳邱淑琴為佳之被
      上訴人簽立任何書面憑據，竟僅收受經濟狀況不佳之陳邱淑琴所簽發二百萬元
      面額之支票為憑據？復不請被上訴人在該支票上背書？是上訴人之主張顯然違
      反常情。
（五）證人沈美金（上訴人之胞姐）、林木發（上訴人招集互助會之會腳）、沈美麗
      （上訴人之胞妹）固分別於原審，就有關被上訴人向上訴人借款之時間八十八
      年三月間、借款金額二百萬元、借款地點在上訴人之水果攤、當時在場之人有
      上訴人、其姐、其妹及被上訴人夫妻二人，乃至借得款項後，被上訴人是用手
      提袋將現款提回去等情，證述在卷（見原審卷第五十四－五十五，八十二－八
      十四，一０三－一０四頁）。經查，上開三證人中，沈美金、沈美麗二人係上
      訴人之胞姐妹，與上訴人有至親關係，其證言是否偏袒而為有利於上訴人之證
      述，已非無疑。次查，上訴人於八十九年間曾以被上訴人夫妻二人共同『於八
      十八年八月間』向其借用二百萬元之款項未還為由，而提出詐欺告訴，指稱被
      上訴人夫妻借款時間為「八十八年八月間」，且上訴人於該詐欺案中從未陳稱
      當時另有除沈美金外之證人在場目睹借款之情事，但上訴人於九十一年八月間
      所提起本件訴訟，竟指稱有此三位證人在場見聞，該等證人是否當時確有在場
      見聞，即有可疑？又查，上訴人於本件起訴時，並未明確記載「借款時間」（
      見原審法院九十一年度補字第一九二號第四－五頁），嗣上訴人於九十二年三
      月十九日始主張系爭款項係八十八年三月間借予被上訴人（見原審卷第一六六
      頁）。而上開三證人並非同時由法院隔離訊問，而係分別九十一年十月二十一
      日、同年十一月十八日、九十二年一月六日至法院作證，竟就系爭借款竟一致
      證稱係八十八年三月間所借，且在上訴人更正其確實借款時間前？再查，證人
      沈美金係二十七年十一月二十七日生，證人林木發係二十九年十一月一日生，
      證人沈美麗係三十八年九月三十日生，其等年齡長者已有六十餘歲，最年輕者
      亦有五十餘歲，則渠等之記憶能力均較一般年輕人衰退，而上訴人主張之本件
      借款事實僅屬一般社會經常發生之生活事實，並無特別引人注意之處；距渠等
      所稱見聞上開事實之期間，均已逾三年有餘，依據經驗法則，要難期待渠等為
      明確清晰之證述，惟渠等竟均能就上訴人所主張之事實，一致為明確且互相符
      合之證述，則該等證述顯然違反經驗法則，明顯欠缺可信性，自不足採。至於
      證人林許玉燕雖供稱「八十八年三月初時上訴人甲○○告訴我有一位朋友要向
      他借錢二百萬元，所以向我調借五十萬元」云云（見原審卷第八十頁），縱使
      屬實，亦難證明要向上訴人借錢二百萬元之人即為被上訴人，故證人林玉燕所
      述，亦不足資為有利上訴人主張之證據。
（六）末查，依據上訴人所不爭執之卷附台南縣新營市○○段二三六之一六號土地（
      持分五分之一）之登記簿謄本、同段一二七三三建號建物之登記簿謄本，及台
      南區中小企業銀行傳票影本三紙所示（見原審卷第一一三－一一九、一二０－
      一二三、一二四－一二六頁），可知被上訴人係以其所有上開不動產於八十八
      年二月十日向台灣土地銀行設定最高限額六百三十六萬元之抵押權，並於八十
      八年三月十五日，向台南區中小企業銀行復興分行清償五百三十一萬八千三百
      二十六元，故被上訴人返還台南區中小企業銀行之款項，應係向台灣土地銀行
      貸款而來，無從認定上訴人主張被上訴人向其借二百萬元，係用以清償台南區
      中小企業銀行之事實。另依上訴人並不爭執其真正之被上訴人於台灣土地銀行
      新營分行第000000000000號活期儲蓄存款存摺，及被上訴人配偶
      邱淑琴台南區中小企業銀行第0000000000000帳號交易明細表（
      見原審卷第一二七－一二八、一二九－一三０頁），亦可證被上訴人確於八十
      八年三月十五日向土地銀行貸款五百萬元，並於同日轉帳五百三十一萬八千三
      百二十六元向台南區中小企業銀行復興分行清償，除向土地銀行借五百萬元之
      外，依存摺顯示，並無上訴人所主張有向其借二百萬元用以清償之事實。
三、綜上所述，上訴人提出之證據均不足以能證明被上訴人有向其借款二百萬元，揆
    諸上開法律規定及判例意旨，上訴人主張依據消費借貸之法律關係，請求被上訴
    人給付二百萬元及法定遲延利息，為無所據，應予駁回。原審為上訴人敗訴之判
    決並駁回其假執行之聲請，經核並無不合。上訴意旨仍執陳詞指摘原判決不當，
    求予廢棄改判，為無理由，應予駁回。本件事證已臻明確，兩造其餘之攻擊及防
    禦方法並舉證，經本院審酌後，均與本判決之結果，不生影響，爰不逐一贅述，
    附此敘明。
四、據上論結，本件上訴為無理由，依民事訴訟法第四百四十九條第一項、第七十八
    條，判決如主文。
中　　　華　　　民　　　國　　九十三　　年　　　五　　　月　   十一   　日
　　　　　　　　　　　　　　　　　　臺灣高等法院臺南分院民事第三庭
~B1審判長法官　林　　輝　　雄
~B2　　　法官　徐　　宏　　志
~B3　　　法官　王　　明　　宏
右為正本係照原本作成。
如對本判決上訴，須於判決送達後廿日內向本院提出上訴狀，未表明上訴理由者，應
於上訴後廿日內，向本院提出理由書。
中　　　華　　　民　　　國　　九十三　　年　　　五　　　月　   十三   　日
　　　　　　　　　　　　　　　　　　　　法院書記官　侯　　瑞　　富
